【裁判字號】    91,易,1730
【裁判日期】    920828
【裁判案由】    竊佔
【裁判全文】
臺灣臺北地方法院刑事判決                        九十一年度易字第一七三○號
    公  訴  人  臺灣臺北地方法院檢察署檢察官
    被      告  戊○○  男  七.
    選任辯護人  吳玲華律師
                林士祺律師
右列被告因竊佔案件，經檢察官聲請簡易判決處刑（九十年度偵字第六三一四號），
本院刑事庭受理後（九十一年度簡字第四三二九號），認不宜簡易判決處刑，改依通
常程序審理，本院判決如左：
    主      文
戊○○意圖為第三人不法之利益，而竊佔他人之不動產，處有期徒刑壹年貳月。
    事      實
一、戊○○於民國八十八年間擔任西門聯合大廈（下稱西門大廈）管理委員會主任委
    員任期內，明知坐落臺北市○○區○○段四小段一七八、一八○地號，臺北市○
    ○區○○段四小段一六三九建號，門牌號碼為臺北市○○區○○路二四號西門大
    廈之地下室，總面積六八三‧七五平方公尺，業經本院八十五年度訴字第五三八
    二號民事判決確定，認定其所有權歸屬於華僑銀行股份有限公司（下稱華僑銀行
    ）、榮宗投資股份有限公司（下稱榮宗公司）及甲○○三人分別共有，嗣於八十
    八年五月二十五日經強制執行程序騰空點交予所有權人後，並在現場標示所有權
    之通知告示，詎戊○○意圖為西門大廈管理委員會之不法利益，於八十八年五月
    二十九日起，未經所有權人之同意，擅自將該大廈地下室開放予他人進出使用，
    甚至以每月二千五百元之代價出租給住戶停車，收入則供西門大廈管理委員會運
    作，長期佔用為華僑銀行、榮宗公司、甲○○所有之該西門大廈地下室。
二、案經華僑銀行、榮宗公司、甲○○訴由臺北市政府萬華分局報請臺灣臺北地方法
    院檢察署檢察官偵查聲請簡易判決處刑，經本院刑事庭認不宜簡易判決處刑，而
    改依通常程序審理。
    理      由
一、訊據被告戊○○固不否認於右揭時地有供車輛停放之事實，惟矢口否認有何竊佔
    犯行，辯稱：西門大廈並無管理委員會，伊因為人熱心，始被推選為住戶服務，
    而所謂該大廈之停車位係指位於一樓之平面停車位，且該停車管理費並非伊指示
    管理員收取，至於該大廈地下室則係屬大廈之防空避難室，告訴人等獨有該可供
    停車之空間並不公平云云。然查：
    （一）西門大廈於六十八年即已取得使用執照，卻迄九十年一月三日始成立管理
          組織，向臺北市政府提出申請，並經臺北市政府認符合規定同意備查，且
          該相關申請備查文件等均以被告戊○○為西門大廈管理委員會主任委員等
          情，有臺北市政府工務局建築管理處九十年十一月三十日北市工建寓字第
          九○七○七○八九○○號函附卷可稽。再經本院調閱八十九年度執字第六
          八○七號民事執行卷宗細究，西門大廈管理委員會於前述時間前，固未依
          法辦理登記，但因其具有一定之目的與組織，且有繼續之性質，並有一定
          之名稱與獨立之財產，早已存在多時，又以此名義長期向大樓全體住戶按
          月收取管理費，作為管理委員會運作之基金，且由被告長期擔任主任委員
          之職務，故於民事訴訟及強制執行事件上均列被告戊○○為法定代理人，
          亦有本院八十五年度訴字第五三八二號民事判決、本院八十九年三月三十
          一日北院八十九年度執玄字第六八○七號執行命令在卷足參，是被告長期
          實際負責西門大廈管理事務之經營與管理之事實已明。
    （二）西門大廈之地下室（即坐落臺北市○○區○○段四小段一七八、一八○地
          號，臺北市○○區○○段四小段一六三九建號，門牌號碼為臺北市萬華區
          ○○路二四號地下室，總面積六八三‧七五平方公尺），原有民事紛爭存
          在，惟經華僑銀行提起民事排除侵害事件訴訟後，業經本院於八十六年十
          月二十二日以八十五年度訴字第五三八二號民事判決認定該案被告西門大
          管理委員會應將上開不動產騰空返還華僑銀行及其共有人，該案並已於八
          十六年十月二十二日確定，嗣經華僑銀行於八十九年三月三十日具狀向本
          院民事執行處聲請強制執行，於八十九年五月二十五日完成騰空點交予華
          僑銀行及其共有人一節，有本院八十九年執字第六八○七號民事執行卷宗
          可按，且經本院查閱該案卷附之建物登記簿謄本，確為告訴人等所有無訛
          ，足見自八十九年五月二十五日起該項不動產已無所謂民事糾紛或產權不
          明情事。
    （三）繼之於八十八年五月二十五日經本院民事執行處法官依強制執行程序騰空
          點交予所有權人即本件告訴人等後，告訴人等曾共同具名揭示通知告示，
          不得擅自侵入佔用前述地下室建物，此有現場照片二幀（見偵查卷宗第三
          十二頁）在卷足憑，然被告卻於八十九年五月二十九日起，以西門大廈管
          理委員會之名義，另設「本停車場自即日起照常可以停車」通告，亦有照
          片一幀附卷可證（見偵查卷宗第三十一頁），且自八十九年五月二十九日
          起至同年六月二日及同年六月二十六日，均有非屬告訴人所有之汽車停放
          於地下室，有現場照片二十四幀在卷足參（見偵查卷宗第三十三頁至四十
          五頁），可見告訴人所有之不動產係遭被告以西門大廈管理委員會名義竊
          佔之事實已然明確。
    （四）況且詰諸證人即西門大廈之住戶丙○○於審理中結證稱：伊於八十八年底
          開始在西門大廈租用大樓的停車場，一個月二千五百元，是與大廈管理員
          洽談的，費用也是交給管理員張先生，並沒有簽訂契約，但有開具繳款收
          據，停車場是在大樓後面的庭院及地下室，地下室部分並無分配位置，有
          位置就停，如果平面沒有位置，就叫伊停到地下室，反正位置也不是固定
          ，到地下室的升降梯遙控器是管理員給的，當初是伊向管理員問起該棟大
          樓有無出租停車位、費用是多少，但管理員說沒有位置，後來是管理員知
          道有位置才問伊要不要承租等語；另證人即住戶陳倉英於審理時亦結證稱
          ：伊自九十年間開始承租大廈的停車位，一個月二千五百元，停車地方是
          地下室，沒有固定的位置，有位置就可以停，大樓管理員叫伊只能停地下
          室，費用也是交給管理員乙○○，地下室要用升降梯才能下去，當初是伊
          向管理員說如果有停車位就跟伊講，管理員是大樓管理委員會聘請的，約
          一個月後才告知伊有停車位可以租用，管理員有說地下室有十七個停車位
          ，叫伊停地下室，沒有固定位置，有車位就可以停，伊在進出時有看到別
          人也用遙控器，每一輛車就有一個遙控器，到現在仍在租用停車位等語，
          並提出管理費證明單、收據等影本附卷供本院調查，綜此證人證述之內容
          參互以觀，有關告訴人所有之地下室部分，確實經由西門大廈管理委員會
          所聘請之管理員經手，以每月二千五百元之代價，出租予住戶使用，並由
          管理委員會獲取租金之利益。
    （五）又陳倉英雖係西門大廈之住戶，但僅在剛遷入時參與過一次住戶會議，該
          次會議係被告所主持，會議中戊○○有說地下室三大戶很惡劣，佔據住戶
          可以停車的空間，致大樓住戶只可以用電器室等其他空間，後來其他人意
          見不一致就走了等情，業據證人丁○○於審理中結證綦詳，再參諸本件在
          偵查初始，西門大廈管理委員會總幹事葉炳雄經警方約談時亦陳明：「（
          問：有關華僑銀行控告戊○○竊佔案，你有無陳述？）劉主委交給我一張
          答覆書大致上就是這樣」，並提出具名「西門聯合大廈管委會總幹事葉炳
          雄」之答覆書供附卷參佐，而該卷附之答覆書內容，仍表示該大廈之地下
          室係全體住戶所共有云云，即明被告確屬實際負責西門大廈管理事務之人
          ，並始終對該大廈地下室所有權及使用情形堅持己見，而無視私人產權之
          存在，益徵其乃為西門大廈管理委員會支配使用之犯意甚明。
    （六）至於證人余西德、蘇碧霞、周美玲、邱清雲、劉裕光等人均係將車輛停放
          於地下室之人，渠等於偵查時固陳明有停車於地下室之事實，惟均表示只
          是商借一下，其他諸多經檢察官傳喚而不到庭應訊之住戶，更以格式雷同
          之報告書，陳述停車均係暫時性作為，惟詳細之「商借」及「暫時性」情
          形如何，均未予以敘明，實則地下室係告訴人私有之不動產，前曾與西門
          大廈管理委員會涉訟，嗣又經本院民事執行處強制執行點交，前已述及，
          既無得地下室所有權人之同意，豈能謂之商借？上述等人所言，無非事後
          迴護被告之詞，並無可信。
    （七）綜上，被告主觀犯意與客觀犯行俱在，實已難辭竊佔罪責，被告上開所辯
          各節，顯係圖卸飾詞，殊無可採，罪證明確，犯行洵堪認定。
二、核被告所為，係犯刑法第三百二十條第二項之竊佔罪。被告之竊佔行為侵害華僑
    銀行、榮宗公司、甲○○之財產法益，係一行為而觸犯數罪名，為想像競合犯，
    依刑法第五十五條規定，應從一重論處竊佔罪。爰審酌被告實際負責大廈管理事
    務，為圖大廈管理委員會之不法利益，罔顧他人財產權益，更無視法院民事確定
    判決及強制執行程序之存在，而本件不動產位於臺北市區○○○地段，所有權人
    依法主張權利，卻迄今仍無法規劃使用，所生損害重大，及被告犯罪後之態度等
    一切情狀，量處如主文所示之刑，以資懲儆。
據上論斷，應依刑事訴訟法第四百五十二條、第二百九十九條第一項前段，刑法第三
百二十條第二項、第一項、第五十五條，罰金罰鍰提高標準條例第一條前段，判決如
主文。
本案經檢察官呂俊儒到庭執行職務
中      華      民      國    九十二    年      八      月    二十八    日
                                      臺灣臺北地方法院刑事第十六庭
                                          法  官  張  江  澤
右正本證明與原本無異。
如不服本判決，應於判決送達後十日內，向本院提出上訴狀。
                                          書記官  陳  泰  寧
中      華      民      國    九十二    年      八      月    二十九    日
附錄本案論罪科刑法條全文：
刑法第三百二十條：
意圖為自己或第三人不法之所有，而竊取他人之動產者，為竊盜罪，處五年以下有期
徒刑、拘役或五百元以下罰金。
意圖為自己或第三人不法之利益，而竊佔他人之不動產者，依前項之規定處斷。
前二項之未遂犯罰之。


司法院資訊處製作；財團法人民間司法改革基金會備份。
